---
title: "Dispersioonanalüüs"
author: "Indrek Soidla"
date: '2022-12-09'
output: 
  html_document:
    theme: spacelab
    highlight: tango
    fig_cap: true
    toc: true
    toc_float: true
    toc_depth: 3
---

```{r setup, include=FALSE}
knitr::opts_chunk$set(echo = TRUE)
```


```{r}
library(haven)
library(tidyverse)
library(TAM)
```

```{r}
ee9 <- read_spss("data/ee9.sav")
```

```{r}
ee9 <- ee9 %>% 
  mutate(trust = (trstprl + trstlgl + trstplc + trstplt + trstprt) / 5)

ee9 <- ee9 %>% 
  mutate(vanusegrupp = case_when(agea < 25 ~ "15-24",
                                 agea < 35 ~ "25-34",
                                 agea < 45 ~ "35-44",
                                 agea < 55 ~ "45-54",
                                 agea < 65 ~ "55-64",
                                 agea < 75 ~ "65-74",
                                 agea >= 75 ~ "75+"))

trust_keskm <- ee9 %>% 
  group_by(vanusegrupp) %>% 
  summarise(keskmine = weighted_mean(trust, w = pspwght))

trust_keskm

ggplot(trust_keskm) +
  geom_point(aes(x = vanusegrupp, y = keskmine), stat = "identity") +
  xlab("Vanusegrupp") +
  ylab("Usalduse koondindeksi keskmine skaalal 0-10")

aov_trust_vanusegrupp <- aov(trust ~ as.factor(vanusegrupp), ee9, weights = pspwght)

TukeyHSD(aov_trust_vanusegrupp) %>% 
  plot()

aov(grspnum ~ as.factor(polintr), ee9, weights = pspwght) %>% 
  TukeyHSD()


aov_trust_vanusegrupp <- aov(trust ~ as.factor(vanusegrupp), ee9)

TukeyHSD(aov_trust_vanusegrupp) %>% 
  plot()

posthocPairwiseT(aov_trust_vanusegrupp)
```

Kas saab kaalutud andmetega kasutada lsr::posthocPairwiseT samamoodi nagu TukeyHSD-d? Kas lsr-i funktsioon annab ilma ise kaale arvesse võtmata sama tulemuse nagu 
  - TukeyHSD?
    - kui p.adjust ei kasuta, siis ei anna, kui kasutada, siis holm annab peaaegu sama tulemuse, aga natuke konservatiivsema
  - t.test?
  - wtd.t.test?
  
Läheb keeruliseks, lihtsam on öelda, et nii nagu Navarro raamatus on tehtud, saab teha küll, aga lihtsam on TukeyHSD-ga. TukeyHSD peaks arvesse võtma andmete kaalumist, eraldi veel kord kaaluda pole vaja.